臺灣臺北地方法院刑事判決　　　　　　　 96年度易緝字第3號
　　公　訴　人　臺灣臺北地方法院檢察署檢察官
　　被　　　告　甲○○
上列被告因違反動產擔保交易法案件，經檢察官提起公訴（93年
度偵緝字第743號、第744號），本院判決如下：
    主   文
甲○○動產擔保交易之債務人，意圖不法之利益，將標的物出質
，致生損害於債權人，處拘役伍拾日，如易科罰金，以銀元參佰
元即新臺幣玖佰元折算壹日。
    事   實
一、甲○○係永春消防安全設備工程有限公司（下稱永春公司）
    之負責人，於民國91年6月14日，用個人名義，以動產擔保
    交易附條件買賣之方式，向福灣企業股份有限公司（下稱福
    灣公司）分期付款購買福特六和廠牌小客貨車乙部（車號：
    5T －4659號），為動產擔保交易之債務人。雙方約定總價
    金新台幣（下同）40萬7,961元，頭期款7萬3,000元，餘款
    分24 期給付，每月一付，自91年7月14日起至93年6月14日
    止，標的物約定存放地點為甲○○位於臺北縣新店市○○街
    92巷10 號之居所，在價金未付清之前，標的物所有權仍屬
    於出賣人所有，買受人僅得依約占有使用，不得任意遷移或
    為其他處分。詎甲○○在取得前開汽車後，僅付款4期價金
    ，即拒不付款，並於不詳時日，將該車以6萬元之代價，典
    當予臺北縣中和市某當舖，致生損害於福灣公司。
二、案經福灣公司訴請臺北縣政府警察局新店分局報告臺灣臺北
    地方法院檢察署檢察官偵查起訴。
    理   由
壹、有罪部分：
一、訊據被告甲○○對於上開犯罪事實，於本院審理時，坦承不
    諱，核與告訴人即福灣公司之法定代理人唐薩松指訴情節相
    符；並有車號5T－4659號號附條件買賣設定登記申請書、附
    條件買賣合約、及福灣公司分期付款紀錄查詢資料附卷可稽
    ，足認被告前揭自白與事實相符。本件事證明確，被告犯行
    堪以認定，應依法論科。
二、被告行為後，於94年2月2日修正公布之刑法，業自95年7 月
    1日起施行。按行為後法律有變更者，適用行為時之法律，
    但行為後之法律有利於行為人者，適用最有利於行為人之法
    律，現行刑法第2條第1項定有明文。此條係規範行為後法律
    變更所生新舊法律比較適用之準據法，是刑法第2條第1項本
    身雖經修正，但無比較新舊法適用之問題，應一律適用裁判
    時之現行刑法第2條第1項之規定，為「從舊從輕」之比較。
    又關於罰金刑，在刑法修正前，刑法分則編各罪所定罰金刑
    之貨幣單位原為銀元，其最高罰金數額，從各該法條規定，
    而最低罰金數額，則依修正前刑法第33條第5款之規定為1元
    以上（貨幣單位為銀元），且若定有罰金刑之論罪法條係於
    72 年6月25日前所制定，而該法條日後均未修正者，得依罰
    金罰鍰提高標準條例第1條前段規定，就其原定數額提高為2
    倍至10倍，其後修正者則不提高倍數，並依現行法規所定貨
    幣單位折算新臺幣條例第2條規定，以銀元1元折算為新臺幣
    3元；於刑法修正後，因刑法第33條第5款修正為：「罰金：
    新臺幣一千元以上，以百元計算之。」使得刑法之罰金貨幣
    單位已由銀元改為新台幣，則刑法分則編各罪所定罰金刑之
    貨幣單位，自應配合修正為新臺幣，又為使刑法分則編各罪
    所定罰金之最高數額與刑法修正前趨於一致，乃增訂刑法施
    行法第1條之1：「中華民國九十四年一月七日刑法修正施行
    後，刑法分則編所定罰金之貨幣單位為新臺幣。九十四年一
    月七日刑法修正時，刑法分則編未修正之條文定有罰金者，
    自九十四年一月七日刑法修正施行後，就其所定數額提高為
    三十倍。但七十二年六月二十六日至九十四年一月七日新增
    或修正之條文，就其所定數額提高為三倍。」從而，刑法分
    則編各罪所定罰金刑之最高數額，於刑法修正前、後並無不
    同，惟修正後刑法第33條第5 款所定罰金刑最低數額，較之
    修正前提高，自以修正前刑法第33條第5 款規定有利於被告
    （本件被告所犯動產擔保交易法第38條之罪，其法定刑中關
    於罰金刑部分係規定為「或科或併科六千元以下之罰金」【
    貨幣單位為銀元】，依刑法第11條前段規定，列於總則篇之
    刑法第33條之規定，亦適用於該罪。）
三、核被告甲○○所為，係犯動產擔保交易法第38條之動產擔保
    交易之債務人，意圖為自己不法之利益，將標的物出質，致
    生損害於債權人罪。爰審酌被告甲○○因貨款一時收不回來
    ，即將他人財物予以出質之犯罪動機、目的、手段、侵害他
    人法益之情節及被害人受損害之程度，暨犯後坦承犯行之態
    度且尚未與被害人達成和解等一切情狀，量處如主文所示之
    刑，並諭知易科罰金之折算標準，以資警惕。又此次刑法修
    正，關於刑法第41條易科罰金之折算標準亦有所修正修正前
    刑法第41條規定：「犯最重本刑為五年以下有期徒刑以下之
    刑之罪，而受六個月以下有期徒刑或拘役之宣告，因身體、
    教育、職業、家庭之關係或其他正當事由，執行顯有困難者
    ，得以一元以上三元以下折算一日，易科罰金。但確因不執
    行所宣告之刑，難收矯正之效，或難以維持法秩序者，不在
    此限。併合處罰之數罪，均有前項情形，其應執行之刑逾六
    月者，亦同。」並依罰金罰鍰提高標準條例第2條規定（業
    於95年7月1日起因刪除而不再適用），就易科罰金折算1日
    之數額提高為100倍（即銀元1百元以上3百元以下，經折算
    為新台幣則為新台幣3百元以上9百元以下）；修正後刑法第
    41 條規定：「犯最重本刑為五年以下有期徒刑以下之刑之
    罪，而受六個月以下有期徒刑或拘役之宣告者，得以新臺幣
    一千元、二千元或三千元折算一日，易科罰金。但確因不執
    行所宣告之刑，難收矯正之效，或難以維持法秩序者，不在
    此限。前項規定於數罪併罰，其應執行之刑未逾六月者，亦
    適用之。」而罰金罰鍰提高標準條例第2條有關易科罰金折
    算1日之數額提高倍數規定，即不再適用；比較修正前後之
    易科罰金折算標準，以修正前刑法第41條之規定較有利於被
    告，本件自應適用修正前刑法第41條之規定諭知易科罰金之
    折算標準。
貳、不另為諭知無罪部分：
一、公訴意旨略以：被告甲○○係永春公司之負責人，於91年9
    月19日，以其及永春公司名義，向福灣公司以動產擔保交易
    附條件買賣方式，分期付款購買福特六和廠牌自用小客車乙
    部（車號：7T─3109號），雙方約定總價金60萬9,000元，
    頭期款12萬2,000元，餘款分24期給付，每月一付，自91年
    10 月19日起至93年9月19日止，標的物約定存放地點為甲○
    ○位於臺北縣新店市○○路60巷16弄21號之居所，在價金未
    付清之前，標的物所有權仍屬於出賣人所有，買受人僅得依
    約占有使用，不得任意遷移或為其他處分，詎甲○○在取得
    前開汽車後，僅付3期價金，即拒不付款，復承前開意圖為
    自己不法利益之概括犯意，於不詳時日將該車以10萬元之代
    價，典當予花蓮縣某當舖後，得款花用，致生損害於福灣公
    司。因認被告此部分，亦涉犯動產擔保交易法第38條罪嫌云
    云。
二、按犯罪事實應依證據認定之，無證據不得推定其犯罪事實；
    又不能證明被告犯罪者，應諭知無罪之判決，刑事訴訟法第
    154 條、第301 條第1 項前段分別定有明文。次按動產擔保
    交易法第38條規定動產擔保交易之債務人，意圖不法之利益
    ，將標的物遷移、出賣、出質、移轉、抵押或為其他處分，
    致生損害於債權人者，處3 年以下有期徒刑、拘役、或科或
    併科6 千元以下罰金，此項規定係以動產擔保交易之債務人
    為犯罪主體，並不包括其保證人在內，業經司法院大法官會
    議釋字第227 號解釋在案；又此規定，係因特定關係成立之
    罪，其犯罪主體，須為動產擔保交易之債務人，亦即限於依
    法訂立動產抵押在契約上負有債務之人，為構成本罪之特別
    構成要件，至債務人之法定代理人，或其他利害關係人，除
    有刑法第31條教唆、幫助或與債務人共同實施之情形應以共
    犯論外，不能單獨成立本罪，亦有最高法院84年度台非字第
    140 號判決可資參照。
三、公訴人認被告甲○○涉有上開罪嫌，無非係以上揭事實業據
    被告於偵查中自白，及告訴代理人於偵查中指訴綦詳，並有
    7T－3109號附條件買賣設定登記申請書、附條件買賣合約、
    及福灣公司分期付款紀錄查詢資料附卷可稽為其論據。
四、經查：
  (一)被告甲○○係永春公司之負責人，於91年9月19日，以永
      春公司名義，向福灣公司以動產擔保交易附條件買賣方式
      ，分期付款購買福特六和廠牌自用小客車乙部（車號：7T
      ─3109號），被告僅為連帶保證人及債務人之代表人等事
      實，此有7T－3109號附條件買賣設定登記申請書、附條件
      買賣合約附卷可稽。是以，本件動產抵押契約之債務人既
      係永春公司而非被告，縱被告與福灣公司訂有連帶保證契
      約，而為系爭動產抵押債務之連帶保證人，惟揆諸前揭說
      明，動產擔保交易法第38條係以債務人為犯罪主體，則被
      告既非本件動產擔保交易之債務人，自非屬該條所規範之
      犯罪主體，當無單獨成立該罪之餘地。
  (二)又法人除法律有明文處罰之特別規定外，要無犯罪能力可
      言，亦即法人是否得為犯罪主體，應視實體法上之法律是
      否有處罰法人之規定為準，例如勞工安全衛生法第32條第
      2項之規定；又因法人有違反刑罰法規之行為，而處罰其
      負責人時，亦必有處罰其負責人之明文，例如稅捐稽徵法
      第47條之規定；而遍觀動產擔保交易法之規定，並無處罰
      法人之規定，亦無因法人違反刑罰法規之行為而處罰其負
      責人之規定。是故，依罪刑法定主義，本件動產擔保交易
      債務人永春公司既因無犯罪能力而無法以動產擔保交易法
      第38條之罪相繩，則被告自亦無從成立該罪之共犯。
  (三)綜上所述，被告並非動產擔保交易法第38條之罪之犯罪主
      體，不能單獨成立該罪，而動產擔保交易法復無處罰法人
      或法人負責人之明文規定，自難遽以該罪相繩。此外，本
      院復查無其他積極事證足認被告有何公訴人所指此部分之
      犯行，此部分應屬不能證明被告甲○○犯罪，惟因公訴人
      認此部分與有罪部分有裁判上一罪關係，爰不另為無罪之
      諭知，附予敘明。
據上論斷，應依刑事訴訟法第299條第1項前段，動產擔保交易法
第38條，刑法第2條第1項前段、第11條前段、修正前刑法第41
條第1項前段，罰金罰鍰提高標準條例第1條前段，修正前罰金罰
鍰提高標準條例第2條，現行法規所定貨幣單位折算新臺幣條例
第2條，判決如主文。
本案經檢察官黃于真到庭執行職務。
中　　華　　民　　國　　96　　年　　4　　月　　17　　日
                  刑事第七庭  審判長法　官   梁耀鑌
                                    法  官   吳冠霆
                                    法  官   許泰誠
上正本證明與原本無異。
如不服本判決，應於判決送達後10日內向本院提出上訴狀（應抄
附繕本）。告訴人或被害人如對於本判決不服者，應具備理由請
求檢察官上訴，其上訴期間之計算係以檢察官收受判決正本之日
期為準。
                                    書記官   張漪蕙
中　　華　　民　　國　　96　　年　　4 　　月　　18　　日
附錄法條：
動產擔保交易法第38條
 (處分標的物之處罰)
動產擔保交易之債務人，意圖不法之利益，將標的物遷移、出賣
、出質、移轉、抵押或為其他處分，致生損害於債權人者，處3
年以下有期徒刑、拘役或科或併科6000元以下之罰金。
